【裁判字號】    99,建,42
【裁判日期】    990730
【裁判案由】    給付工程款
【裁判全文】
臺灣臺北地方法院民事判決                99年度建字第42號
原      告  勝強企業有限公司
法定代理人  丁○○
訴訟代理人  乙○○
被      告  定泰建設股份有限公司
法定代理人  丙○○
訴訟代理人  陳傳中律師
複  代理人  陳俊翰律師
            楊華興律師
            楊博任律師
            甲○○
上列當事人間請求給付工程款事件，本院於民國99年7月5日言詞
辯論終結，判決如下：
    主      文
被告應給付原告新臺幣壹佰柒拾玖萬捌仟肆佰肆拾玖元，及自民
國九十八年十一月二十五日起至清償日止，按週年利率百分之五
計算之利息。
原告其餘之訴駁回。
訴訟費用由被告負擔百分之九十七，餘由原告負擔。
本判決原告勝訴部分，於原告以新臺幣陸拾萬元為被告供擔保後
，得假執行；但被告如以新臺幣壹佰捌拾萬元為原告預供擔保，
得免為假執行。
原告其餘假執行之聲請駁回。
    事實及理由
壹、程序方面：
    按訴狀送達後，原告不得將原訴變更或追加他訴。但擴張或
    減縮應受判決事項之聲明者，不在此限，民事訴訟法第255
    條第1項第3款定有明文。查原告起訴時聲明請求：被告應給
    付原告新臺幣（下同）1,808,206元，及自98年6月2日起至
    清償日止，按年息5%計算之利息；嗣將其聲明變更為：被告
    應給付原告1,842,932元，及自98年6月2日起至清償日止，
    按年息5%計算之利息。核其性質係屬擴張應受判決事項之聲
    明，按諸上揭規定，自應予准許之。
貳、實體方面：
一、原告起訴主張：
  (一)被告於民國96年1月23日將其所有臺南市○○段集合住宅新
    建工程中之水電消防工程（下稱系爭工程）交由原告承攬，
    簽訂有工程承攬合約書（下稱系爭合約），約定總工程款42
    ,525,000元（含稅）。原告已依約將系爭工程全部完竣，經
    被告於98年3月3日、98年3月12日初驗完成，又被告於98年6
    月2日委託系爭工程之機師複驗完成，依系爭合約第19條及
    其水電消防工程付款百分比明細表（下稱付款明細表）第20
    項約定，被告應給付原告總工程款4%即1,701,000元，又系
    爭工程曾另簽約合意追加，追加之工程款之4%即32,380元，
    另尚有未經簽約之追加工程公共設施燈具安裝部分，其工程
    款為74,826元及浴室抽風機34,726元，是原告請求項目如下
    ：（一）總工程款之4%即1,701,000元；（二）追加工程款
    之4%即32,380元；（三）未簽約之公共設施燈具安裝追加工
    程款74,826元；（四）浴室抽風機34,726元，上開款項共計
    1,842,932元（計算式為：1,701,000＋32,380＋74,826＋34
    ,726＝1,842,932）。
  (二)依兩造所簽立之付款明細表所載，僅需複驗完成，原告即可
    請求複驗款之4%，無須經住戶管理委員會之驗收合格，而被
    告已於98年6月2日複驗完成，並所出售之部分房屋亦經住戶
    居住使用。且依公寓大廈管理條例第28條規定，被告出售其
    所興建之80戶房屋之半數以上，即能組成住戶管理委員會，
    而非銷售需達70 %以上，被告故意曲解雙方之合意內容，又
    以不符法律規定之需銷售達70%以上始能組成住戶管理委員
    會辦理正式驗收為由，拒絕給付工程款，實有違誠信原則。
  (三)爰依承攬契約之法律關係請求之，並聲明：被告應給付原告
    1,842,932元及自98年6月2日起至清償日止，按年息5%計算
    之利息；願供擔保請准宣告假執行。
二、被告辯以：
  (一)系爭工程尚未覆驗及正式驗收，付款條件尚未成就：
    被告對於總工程款之4%即1,701,000元及追加工程款之4%即3
    2,380元並不爭執，惟依約被告尚無給付義務，蓋依系爭合
    約第6條約定，原告應依付款明細表完成之進度請款，原告
    主張依付款明細表第20項請求被告支付複驗完成後4%之工程
    款，惟系爭合約並無「複驗」字樣，依系爭合約第19條第1
    項約定，兩造約定之驗收程序有「初驗」、「覆驗」及「正
    式驗收」，又扣除付款明細表第21項2%工程款之保固保留款
    ，原告於本件請求第20項複驗完成給付4%工程款，乃是按工
    程進度請領之最末期工程款，請領後原告已領得98%之工程
    款，依系爭合約第6條第3項約定「依付款百分比明細表完成
    進度請款，經驗收合格且涉外糾紛責任處理完成後請領至98
    %，餘保固款2%器材部分待2年保固期第1年期滿後給付1%，
    另第2年保固期滿後給付1%…」，足見系爭合約簽訂時，原
    告與被告均明知須待驗收合格且涉外糾紛責任處理完成後，
    原告始有權請領至98%工程款，可知，付款明細表第20項之
    「複驗完成」，係指系爭合約第6條第3項之「驗收合格」。
    又付款明細表第20項所謂複驗既為系爭合約第19條第1項約
    定之正式驗收，依系爭合約附件之「水電消防工程訂約條款
    」第51條約定，應經住戶管理委員會驗收合格。惟系爭工程
    尚未經覆驗完成，且房屋銷售未達總數之70%以上，住戶管
    理委員會迄未能成立，客觀上無法進行正式驗收，既未經正
    式驗收，被告自不得請求4%複驗完成之工程款。另原告與被
    告雖曾於98年6月2日進行查核勘驗，此係肇因於原告於98年
    4 月21日非法闖入被告公司機房，並且造成損害，因而會同
    勘驗損失，並非系爭工程之覆驗。
  (二)答辯聲明：原告之訴及假執行之聲請均駁回；如受不利判決
    ，願供擔保請准宣告免為假執行。
三、兩造不爭執之事實：
  (一)被告於96年1月23日與原告簽訂工程承攬合約書，將被告之
    臺南市○○段集合住宅新建工程中之水電消防工程交由原告
    承攬，約定總工程款42,525,000元（含稅）。此有系爭工程
    合約條款在卷可證。
  (二)原告已將上開工程施作完成，經被告於98年3月3日、98年3
    月12日初驗完成。並有工程驗收記錄2份可稽（見本院卷第5
    、6頁）。
  (三)依系爭合約所附水電消防工程付款百分比明細表，原告業已
    請領款項至第19項之初驗完成，僅剩第20項復驗完成4%及第
    21項保固保留款2%尚未領取。
  (四)總工程款之4%即1,701,000元、追加工程款之4%即32,380元
    。又兩造於本院99年7月5日本院言辯論時，就未簽約之公共
    設施燈具安裝追加工程及浴室抽風機工程之全部工程款，雙
    方合意為66,397元。
四、原告主張系爭工程已完工並複驗完成，依付款明細表第20項
    約定，被告應給付工程款4%，而請求被告給付總工程款及追
    加工程款之4%，及公共設施燈具安裝追加工程及浴室抽風機
    工程之全部工程款。被告則以前詞置辯，是本件之爭點在於
    ：付款明細表第20項之「複驗完成」之意義為何？是否包括
    住戶管理委員會（下稱住管會）之正式驗收在內？系爭工程
    是否業經複驗完成？被告以房屋銷售達70%以上，始欲組成
    管委會，與公寓大廈管理條例所規定之50%不符，是否以不
    正當行為阻其（付款）條件之成就？茲分敘如下：
  (一)付款明細表第20項之「複驗完成」之意義為何？
  1.按解釋意思表示，應探求當事人之真意，不得拘泥於所用之
    辭句，民法第98條定有明文。次按解釋當事人所立書據之真
    意，以當時之事實及其他一切證據資料為其判斷之標準，不
    能拘泥字面或截取書據中一二語，任意推解致失真意，亦有
    最高法院19年上字第28號判例可資參照。
  2.系爭工程尚未進行水電消防工程訂約條款第51條約定「正式
    驗收」程序，為兩造所不爭執。又依系爭合約第3條約定被
    告所提出之全部合約圖說含工程主條文、工程圖樣、細部大
    樣、單價分析表、施工說明書、補充條款等，均包含在工程
    合約之範圍內；系爭合約第6條付款辦法之第3項約定：「依
    付款百分比明細表完成進度請款，經驗收合格且涉外糾紛責
    任處理完成後請領至98%，餘保固款2%器材部分待二年保固
    期第一年期滿後給付1%，另第二年保固期滿後給付1%…。」
    ，而依付款明細表第20項復驗完成4%及第21項保固保留款2%
    。據上，兩造均自承系爭工程係依付款明細表所載之進度及
    百分比付款，則該明細表第20項之所謂「複驗完成」，參照
    系爭合約第6條第3項約定，原告欲請領「系爭工程款至98%
    含系爭4%在內」之條件為「驗收合格且涉外糾紛責任處理完
    成」，亦即所謂「複驗完成」係指「驗收合格且涉外糾紛責
    任處理完成」。
  2.又依系爭合約第19條第1項「工程全部完竣，經甲方之工地
    人員初驗合格後，再由工地人員報請上級主管單位派員覆驗
    ，覆驗合格方作正式驗收。甲方驗收時，如發現工程與規定
    不符，乙方需依照甲方指示即時修正…」，而「正式驗收」
    ，依合約附件水電消防工程訂約條款第51條約定「正式驗收
    」：「A.初驗合格，經住管會驗收合格，即為正式驗收完成
    。B.住管會驗收，係由承商將各戶及公共設備逐層，逐項冊
    列移交住管會並驗收合格，即移交清冊經住管會主委用印完
    成。」。是該等條文約定驗收包括初驗、覆驗及正式驗收。
  3.查系爭工程除初驗外，業已進行初驗以外之第二次驗收程序
    （詳後所述），被告並將已出售部分房屋交付屋主，且部分
    住戶已遷入居住使用（亦詳後所述），故堪認兩造是合意初
    驗及第二次驗收程序完成，即可啟用系爭工程之標的物，至
    於所謂「涉外糾紛責任處理完成」，依其文義應係指系爭工
    程施工期間因施工因素與第三人之糾紛，亦難謂與移交公共
    設施給住管會之「正式驗收」意義相符，且系爭工程之標的
    物已交付住戶使用，而依系爭合約第21條約定保固期間是自
    全部驗收合格日起2年，若被告遲遲未能完成銷售系爭工程
    房屋數之50%或70%以上，則原告豈非無法請領4%之複驗完成
    款，及保固期間無法起算，並且無限期負保固保修責任？顯
    失公平，此當非兩造訂約之真意，是參酌系爭工程契約文字
    及兩造訂約當時之事實及其他一切證據資料判斷，堪認付款
    表明細表第20項之所謂「複驗完成」，不包括水電消防工程
    訂約條款第51條約定「正式驗收」在內。
  (二)系爭工程是否業經複驗完成？
    查系爭工程業已完工，被告已將出售之房屋交付屋主，並且
    部分住戶已遷入居住使用該等房屋之事實，為兩造所不爭執
    ，並有原告所提99年1月4日所拍攝之照片（見本院卷第52至
    58、70、71頁），堪認被告已進行複驗程序，再徵諸證人即
    系爭工程之工地主任戊○○○本院具結證稱：「（問：六月
    二日是否算複驗？）看過有缺失的部分原告有改善。」（見
    本院卷第109頁），益見原告已完成複驗程序，因此，依付
    款明細表之約定，原告可請領至系爭工程款之98%。
  (三)據上所陳，總工程款之4%為1,701,000元、追加工程款之4%
    為32,380元，未簽約之公共設施燈具安裝追加工程及浴室抽
    風機工程之全部工程款為66,397元，依約被告可保留2%之保
    固保留款，因此，原告得請求未簽約之公共設施燈具安裝追
    加工程及浴室抽風機工程之工程款共為65,069元（66,397×
    98 %＝65,069），從而，原告得請求之工程款為1,798,449
    元（1,701,000＋32,380＋65,069＝1,798,449）。
五、查證人戊○○○未證述複驗程序是於98年6月2日當日進行完
    畢，原告復未舉證證明複驗程序完成之確切日期，其請求自
    98年6月2日起計算遲延利息，自無所據。綜上所述，原告依
    據承攬契約之法律關係，請求被告給付1,798,449元，及自
    起訴狀繕本送達翌日即98年11月25日起至清償日止，按年利
    率5%計算之利息，為有理由，應予准許。逾此部分之請求，
    則無理由，應予駁回。
六、因本案事證已臻明確，兩造其餘主張陳述及所提之證據，均
    毋庸再予審酌，附此敘明。
七、兩造分別陳明願供擔保，聲請宣告假執行及免為假執行，經
    核原告勝訴部分，合於法律規定，爰酌定相當之擔保金額宣
    告之；至於原告其餘假執行之聲請，因訴之駁回而失所依據
    ，不予准許。
八、據上論斷：原告之訴為一部有理由，一部無理由，並依民事
    訴訟法第79條、第390條第2項、第392條第2項，判決如主文
    。
中    華    民    國    99    年    7     月    30    日
                  民事第一庭    法  官  賴秀蘭
以上正本係照原本作成
如對本判決上訴，須於判決送達後20日內向本院提出上訴狀。如
委任律師提起上訴者，應一併繳納上訴審裁判費。
中    華    民    國    99    年    7     月    30    日
                                書記官  李佩芳

司法院資訊處製作；財團法人民間司法改革基金會備份。
